【裁判字號】    97,訴,753
【裁判日期】    970729
【裁判案由】    返還房屋等
【裁判全文】
臺灣板橋地方法院民事判決               97年度訴字第753號
原      告  臺灣臺北看守所
法定代理人  丙○○
訴訟代理人  丁○○
被      告  甲○○
上列當事人間請求返還房屋等事件，於中華民國97年7 月15日言
詞辯論終結，本院判決如下：
    主          文
被告應將坐落台北縣土城市○○段第五六七地號土地上之建號第
二七五二號建物即門牌號碼台北縣土城市○○路○段三三八巷二
號房屋騰空返還原告；並應自中華民國九十六年十二月三日起至
返還前開房屋之日止，按月給付原告新臺幣貳仟玖佰陸拾元。
原告其餘之訴駁回。
訴訟費用由被告負擔。
本判決第一項於原告以新臺幣伍拾萬元為被告供擔保後，得假執
行。
原告其餘假執行之聲請駁回。
    事 實 及 理 由
壹、程序方面：原告於判決確定前，得撤回訴之全部或一部。但
    被告已為本案之言詞辯論者，應得其同意。訴之撤回應以書
    狀為之。但於期日，得以言詞向法院或受命法官為之。以言
    詞所為訴之撤回，應記載於筆錄，如他造不在場，應將筆錄
    送達。訴之撤回，被告於期日到場，未為同意與否之表示者
    ，自該期日起；其未於期日到場或係以書狀撤回者，自前項
    筆錄或撤回書狀送達之日起，10日內未提出異議者，視為同
    意撤回，民事訴訟法第262 條定有明文。本件原告原另以乙
    ○○為被告，請求其應將坐落台北縣土城市台北縣土城市○
    ○段567 地號土地上門牌號碼台北縣土城市○○路○ 段338
    巷2 號之房屋騰空返還予原告，並應與被告甲○○連帶給付
    原告新臺幣（下同）141,440 元及自起訴狀送達之翌日起至
    清償日止，按週年利率百分之五計算之利息，及自民國96年
    12月3 日起至返還前開房屋之日止，按月連帶給付原告14,4
    44元，嗣於最後言詞辯論期日民國97年7 月15日當庭以言詞
    撤回此部分之訴，對於原告此部分訴之撤回，被告並無異議
    而為本案之言詞辯論，則原告該部分之訴自已生撤回之效力
    ，附此敘明。
貳、當事人之主張：
一、原告方面：
    聲明：被告應將坐落台北縣土城市○○段567 地號土地上門
    牌號碼台北縣土城市○○路○ 段338 巷2 號房屋騰空返還原
    告，並應給付原告141,440 元，及自起訴狀送達之翌日起至
    清償日止，按週年利率百分之五計算之利息，並自96年12月
    3 日起至返還前開房屋之日止，按月給付14,444元。並陳明
    原告願供擔保以代釋明，請准宣告假執行。
    其陳述及所提出之證據如下：
(一)原告係坐落台北縣土城市○○段567地號國有土地（下稱系
    爭土地）之管理機關，其上門牌號碼台北縣土城市○○路○
    段338巷2號房屋（下稱系爭房屋）則為原告管理之員工宿舍
    ，原告既為管理機關，自得代表國家行使所有物返還請求權
    ，先予敘明。
(二)被告甲○○前任職於法務部，並於80年8月1日退休，法務部
    於86年8月5日將系爭房屋借予被告甲○○，借用期間係依74
    年中央機關函示規定，僅得續住至宿舍處理為止。法務部於
    96 年10月26日既以基於業務需要需收回系爭房屋改做職務
    宿舍之用為由，通知被告甲○○應於文到1個月內即96年12
    月2日前遷出，系爭使用借貸契約借用期限至遲亦應於96年
    12月2日屆滿，爰依民法第767條前段規定請求被告將系爭房
    屋返還原告。
(三)系爭房屋96年度課稅現值為341,546元；且因系爭土地為公
    有土地，則依平均地權條例施行細則第21條規定，即以公告
    地價為申報地價，被告占用系爭土地1/52（即其上有52個建
    號之建物），以系爭土地面積4,085.32平方公尺之1/52計，
    再按公告地價計（96年7月按每平方公尺17,256元計），被
    告應按月連帶給付原告14,144元(341,546+17,256*4,085.
    32 /52)*10%/12=14,144） 。即本於不當得利法律關係請求
    被告連帶給付原告141,440 元；並自96年12月3 日起至返還
    系爭房屋之日止，按月連帶給付原告14,444元。
(四)證據：提出土地所有權狀、建物所有權狀、土地登記謄本、
    銓敘部80年6月28日80台華特二字第0554778號函、臺灣臺北
    地方法院 (丁)86 年度公字第784620號公證書、法務部96年
    10月26日法總決字第0961201187號函、甲○○之戶籍謄本、
    台北縣公告土地現值及公告地價查詢表、國有公用房屋建築
    及設備財產卡、不動產估價報告書、宏大不動產估價師聯合
    事務所97年3月6日九七宏大聯估字第1066號函、臺灣臺北地
    方法院簡易庭91年北訴字第4號判決、臺灣高等法院86年重
    上字第122號判決要旨、中央各機關學校國有眷舍房地處理
    要點、國有宿舍及眷舍房地加強處理方案、行政院人事行政
    局95年11月28日局授住字第0950308815號函等影本為證據。
二、被告方面：
    聲明：請求駁回原告之訴。
    其陳述及所提出之證據如下：
(一)原告經管之眷屬宿舍係經法務部借用，配予被告甲○○居住
    ，嗣按行政院74年5月18日台 (74)人政肆字第14927號函規
    定簽訂借用契約。復奉法務部83年5月10日法83總決字第
    09485號函轉行政院人事行政局83年5月6日83局給字第16901
    號函意旨：眷屬宿舍如改建職務宿舍，對原合法現住之退休
    人員，由宿舍經管機關考量安置，如准其借住職務宿舍，應
    簽訂借用契約，至法院辦理公證。本函旨意顯係認為前揭行
    政院74年函示內容，對退休人員生活之關懷照顧未有周全，
    故予以補充，明確規定宿舍經管機關應負之責任與義務。
(二)早年軍公教人員之待遇，備有眷屬或單身宿舍配予員工居住
    ，可見居住宿舍實屬待遇之一項，故准退休人員仍可借住原
    借住之宿舍係合法理。被告甲○○在法務部及所屬機關任職
    四十餘年間，均承配借宿舍居住，從無自購房屋，實則因無
    財力，直至退休後仍奉上開行政院人事行政局83年函示規定
    ，簽約借住眷屬宿舍。被告甲○○老病纏身，已無能力搬遷
    ，故請求准許被告甲○○繼續居住該戶眷舍至被告甲○○歿
    後自然歸返。
(三)被告乙○○已將戶籍自系爭房屋遷出，亦未居住於系爭房屋
    內。
(四)證據：法務部83年5月10日法83總決字第09485號函、被告甲
    ○○之戶口名簿等影本為證據。
參、得心證之理由：
一、本件原告主張系爭土地及房屋為國有土地及房屋，而由原告
    為管理機關一節，為被告所不爭執，且有原告提出之土地所
    有權狀、建物所有權狀、土地登記謄本影本在卷可稽（見本
    院卷第10至12頁），則原告上開主張自堪信為真實。原告又
    主張被告現在居住使用系爭房屋一節，亦為被告所不爭執，
    且有被告設籍於該房屋地址之戶籍謄本在卷可證（見本院卷
    第21頁），則原告此部分主張亦堪信為真實。
二、按因任職關係獲准配住宿舍，其性質為使用借貸，目的在使
    任職者安心盡其職責，是倘借用人喪失其與所屬機關之任職
    關係，當然應認依借貸之目的，已使用完畢，配住機關自得
    請求返還，最高法院91年台上字第1926號判例意旨可參。本
    件被告甲○○配住系爭房屋固符行政院74年5 月18日台（74
    ）人政肆字第14927 號函釋示：於72年4 月29日「事務管理
    規則」修正前配住而於修正後退休，而現仍續住修正前規則
    所定「眷屬宿舍」之退休人員，准予續住至宿舍處理時為止
    。惟該函示內容係本於照護退休公務人員生活之德意，所為
    之權宜措施，並非賦與退休人員永久居住宿舍之權利，蓋揆
    諸上開判例意旨及72年4 月29日修正之事務管理規則第249
    條第2 項規定：「宿舍借用期間，以借用人任職各該機關期
    間為限。借用人調職、離職及退休時，應在3 個月內遷出。
    」，公務人員借用宿舍者，於事務管理規則修正後，本應依
    該規定辦理，惟行政院顧及事務管理規則修正前居住宿舍之
    退休人員生活，乃釋示「准予續住至宿舍處理時為止」，該
    釋示乃賦與權責機關處理權限，非賦與退休人員永久居住宿
    舍之權利，宿舍貸與機關自有權決定宿舍是否准予續住，宿
    舍貸與機關所為催請返還宿舍之行為，即係處理行為，受貸
    與機關催請返還宿舍之退休人員，即負有返還宿舍之義務。
    經查，法務部（即宿舍貸與機關）既於96年10月26日以法總
    決字第0961201187號函催請被告甲○○應於文到1 個月內即
    96年12月2 日前返還宿舍，則前開催請之行為，即係處理行
    為，基此，法務部與被告甲○○間就系爭房屋使用借貸契約
    關係，既因法務部發函催請被告甲○○返還，已於96年12月
    2 日終止。從而，被告甲○○自96年12月3 日起即負有返還
    宿舍之義務，則原告基於其為管理機關而代表國家依民法第
    767 條規定，請求被告甲○○將系爭房屋騰空返還原告，於
    法自屬有據，應予准許。
三、按「無法律上之原因而受利益，致他人受損害者，應返還其
    利益。雖有法律上之原因，而其後已不存在者，亦同。」，
    民法第179 條定有明文。次按使用借貸之借用人於借貸之目
    的使用完畢時，倘未返還借用物，仍繼續占用時，即屬無法
    律上之原因而受有利益，並致貸與人受損害，依民法第179
    條規定，應負返還不當得利予貸與人之義務。另無權占有他
    人之房屋，可能獲得相當於租金之利益，為社會通常之觀念
    。承前述，被告甲○○於96年12月2 日之前，基於無償使用
    借貸契約關係占用系爭房屋，自屬有權占有，於雙方間之使
    用借貸契約內並無支付使用代價之約定而屬無償借用，原告
    本於不當得利法律關係請求被告甲○○給付原告相當於租金
    之利得141,440 元，自非有據，難認為有理由，應予駁回。
    至於原告主張96年12月3 日起因被告甲○○無權占有使用系
    爭房屋，被告甲○○因而受有利益，並使國家受有損害，因
    而請求被告甲○○返還此部分之不當得利一節，因於雙方間
    之使用借貸關係終止後，被告就系爭房屋已無正當權源，而
    屬於無權占有，原告請求被告應返還不當得利一節，則屬可
    採。爰就原告所得請求被告甲○○無權占有使用系爭房屋所
    得受之利益及原告所得請求其返還之數額分別審究如下：
（一）按城市地方房屋之租金，以不超過土地及其建築物申報總
      價額年息百分之十為限，土地法第97條前段定有明文。而
      上開法文所稱申報年息百分之十為限，乃指租金之最高限
      額而言，並非必須照申報價額年息百分之十計算，尚須斟
      酌基地及建築物之位置，工商業繁榮之程度，承租人利用
      基地及建築物之經濟價值及所受利益等項，並與鄰地租金
      相比較，以為決定。經查，系爭房屋坐落於台北縣土城市
      ○○路○ 段，為住宅區之公寓式4 樓建物，毗鄰臺灣臺北
      看守所、法院、清水國小，市況甚為繁榮，是本院參酌系
      爭房屋之坐落位置、工商業繁榮程度、經濟價值，與被告
      甲○○利用系爭房屋所受利益等情狀，認本件被告甲○○
      所受利益金額以按土地及建築物申報總價額年息百分之五
      計算為適當。再按土地法第97條規定之土地價額，係指法
      定地價而言，土地法施行法第25條定有明文；又依土地法
      第148 條規定，土地所有權人依土地法所申報之地價即為
      法定地價，故土地法第97條所謂之土地申報價額，即指該
      土地之申報地價而言；另依平均地權條例施行細則第21條
      規定，公有土地及依本條例第16條規定照價收買之土地，
      以各該宗土地之公告地價為申報地價，免予申報。經查，
      系爭房屋價額為341,546 元；系爭房屋坐落系爭土地面積
      為85.5平方公尺，計4 層共同使用 (詳原證1 建物所有權
      狀），故系爭房屋使用系爭土地面積應以4 層折計而為21
      .375平方公尺（85.5/4=21.375） ，而論及被告占有使用
      土地之面積應以其所占用之房屋實際使用土地之面積為準
      ，不應將供作其餘用途之面積計入，原告主張以系爭房屋
      所坐落之清水段567 地號土地全部面積除以地上建物52戶
      作為計算被告使用系爭房屋所坐落之土地面積，自非可採
      。即自96年12月3 日起至被告甲○○返還系爭房屋之日止
      ，以系爭土地96年7 月之公告地價每平方公尺17,256元計
      （詳原證6 台北縣公告土地現值及公告地價查詢表），原
      告每月得請求金額為2,960元(341,546+17,256*21.375)*
      0.05/12=2,960）。
（二）從而，原告本於不當得利法律關係請求被告甲○○給付96
      年12月3 日起至被告甲○○返還系爭房屋之日止按月給付
      2,960 元之範圍內，為有理由，應予准許；逾此部分之請
      求，則屬無據，應予駁回。
四、綜上，原告本於民法第767 條規定請求被告甲○○將系爭房
    屋騰空返還原告；又本於民法第179 條規定請求被告甲○○
    自96年12月3 日起至返還系爭房屋之日止，按月給付2,960
    元之範圍，為有理由，應予准許；逾此部分之請求，則非有
    理由，應予駁回。
肆、假執行之宣告：原告陳明願供擔保以代釋明聲請宣告假執行
    ，核其勝訴部份，合於法律規定，爰酌定相當之擔保金額就
    其勝訴部分為准予假執行之宣告；原告其餘假執行之聲請，
    因該部分訴之駁回而失所附麗，應併予駁回。
伍、本件事證已臻明確，兩造其餘主張及攻擊防禦方法與證據，
    經本院斟酌後，與本件判決結果已不生影響，故不一一論列
    ，附此敘明。
陸、結論：原告之訴為一部有理由，一部無理由，依民事訴訟法
    第78條、第79條、第390條第2項，判決如主文。
中    華    民    國    97    年    7     月    29    日
            民事第一庭  法  官  許  瑞  東
以上正本證明與原本無異
如對本判決上訴，須於判決送達後20日內向本院提出上訴狀
中    華    民    國    97    年    7     月    29    日
                        書記官  賴  玉  芬


司法院資訊處製作；財團法人民間司法改革基金會備份。
